【裁判字號】    91,上訴,2068
【裁判日期】    920226
【裁判案由】    妨害自由
【裁判全文】
臺灣高等法院臺中分院刑事判決                  九十一年度上訴字第二六八號
    上  訴  人
    即  被  告  乙○○  男  六.
右上訴人因妨害自由等案件，不服臺灣臺中地方法院九十一年度訴字第一四九九號中
華民國九十一年十一月十三日第一審判決（起訴案號：臺灣臺中地方法院檢察署九十
年度偵續字第七０號），提起上訴，本院判決如左：
    主      文
原判決撤銷。
乙○○以脅迫妨害人行使權利，處拘役貳拾伍日，如易科罰金，以佰元折算壹日。
    事      實
一、乙○○與甲○○及甲○○父朱清和為鄰居，乙○○、朱清和就乙○○住處即臺中
    縣豐原市○村路四六五巷一００之八號旁六公尺寬巷道，是否屬法定之迴車道，
    朱清和等可否駕車在該處迴車歷有爭執，互有訴訟，嗣於八十九年七月五日下午
    七時許，甲○○之妻陳麗惠因產痛須趕至醫院，甲○○即駕駛車牌號碼ＯＺ─九
    三六二號自小客車搭載其妻陳麗惠進入前揭巷道迴轉欲駛往醫院，乙○○聽聞車
    輛聲音，竟自住宅衝出，並手持鐵條站在甲○○駕駛之自小客車前而施脅迫，阻
    止甲○○、陳麗惠利用前揭自用小客車離去，而妨害二人行使權利，約五分鐘後
    ，甲○○呼叫家人報警，甲○○之父朱清和持照相機欲蒐證，乙○○見狀始離去
    並將鐵條丟棄。
二、案經甲○○訴由臺中縣警察局豐原分局報請臺灣臺中地方法院檢察署檢察官偵查
    起訴。
    理      由
一、訊據上訴人即被告乙○○矢口否認有何右揭犯行，辯稱告訴人甲○○開車過來時
    ，伊僅出門查看，但鐵條是告訴人要打伊，伊才交給警察，另上開巷道為伊私人
    所有，伊自七十年間購屋後，即未設置迴車道，實際上也未供作迴車道使用，告
    訴人並無使用權利，伊僅要與告訴人理論為何進入私人土地，本案係告訴人設計
    誣陷云云。經查：
（一）、被告持鐵條阻止告訴人甲○○及被害人陳麗惠以前揭車輛離去之事實，除據
        告訴人及被害人陳麗惠指訴綦詳外，並據證人即告訴人之父朱清和及告訴人
        之妹朱束惠於偵查中證述明確，並有告訴人提出之現場照片在卷可證，其中
        二張照片並顯示被告當時正在阻擋告訴人駕車離去（見臺灣臺中地方法院檢
        察署八十九年度他字第二九二九號偵查卷第十頁），此外，被害人陳麗惠係
        因近預產期，突然陣痛而由告訴人駕車欲載至醫院就診，告訴人情急遂在前
        揭巷道迴車後，卻遭被告持鐵條威脅阻止，經告訴人喊叫，始由其父朱清和
        解圍，並由其妹朱束惠報警等情，除據告訴人之指訴稽詳外，並有被害人陳
        麗惠於是日夜晚至中國醫藥學院附設醫院門診之收據附卷可資佐證，足證當
        晚被害人陳麗雲確曾至中國醫藥學院附設醫院就診，則於當時情況緊急之下
        ，衡情告訴人若非受被告脅迫阻止，當無暇逗留與被告爭吵，顯見告訴人之
        指訴符實，並無被告所稱挾怨報復情事；又觀之被告於警訊時辯稱：鐵條係
        告訴人就地拾起要故意害伊云云（見同上開偵查卷第十八頁），於偵查中改
        辯稱：伊有拿鐵條，是撿起來放在鐵櫃旁云云（見同上開偵查卷第四九頁）
        ，於審理時復又辯稱：鐵條是告訴人要打伊，伊才交給警察云云，則被告就
        該鐵條如何而來乙節辯詞反覆不一，更顯見其心虛，參以其於偵查中曾自承
        當時拿持鐵條等情，可徵被告所辯為卸責之詞，不足採信，其確有持鐵條施
        脅迫阻止告訴人等駕車離去之犯行。
（二）、上開巷道即臺中縣豐原市鐮子坑口八十七之四六號之土地，登記被告所有，
        且依法免設法定迴車道，有臺中縣政府八十七年十一月二十七日八七府工程
        字第三一二六五一號函、六十九年四月二十五日農水見第八六五號開挖整地
        圖、土地所有權狀及登記謄本各一張附卷可按，又該處免設迴車道，亦非袋
        地，並經原審法院民事庭以八十五年度訴字第一０七二號判決認定在案，且
        台中縣政府於八十七年十月廿七日會同相關單位人員至實地會勘結果，認該
        府六九－二五九三號建照卷內之位置雖標示有三、六公尺寬現有巷道，惟現
        場已無該巷道存在，無民法第八五二條及七六九條所規定之適用，至於所陳
        六九－二五九三號建照、使用執照內之建築配置圖與實際不符乙節，應循相
        關法規處置為妥等情，亦有台中縣政府八十八年六月廿二日八八府工都字第
        一四一四三五號函被告之函示一份在卷可按。惟上開巷道於建築之初卻劃定
        為私設道路，有臺中縣政府（６９）建都使字第２５９３號使用執照核准基
        地檢討圖在卷可證，另上開巷道於建築之初設計為私設道路，並作為迴車道
        使用，另有臺中縣政府八十九年一月二十八日八九府工建字第三○九三二號
        函可證，該函說明三記載：「有關私設巷道出口乙節，係依據六九─二五九
        三號建照案內圖說記載並劃設有迴車道，應保持暢通，不得阻塞」（見臺灣
        臺中地方法院檢察署九十年度偵續字第七十號偵查卷第十四頁）等語，並有
        臺中縣政府九十一年三月五日府工建字第○九一○三四五四六○○號函、葉
        文洋建築師事務所八十九年十一月十日覆臺中縣政府信函各一紙附卷可按，
        並經建築之初承辦建築相關業務之建築師即證人葉文洋證述：「（問：當時
        六十九工建字第二五九三號有無設迴車道？答：那是業者要求的，依照建築
        技術規則施工篇是沒有這樣的規定，業者當時蓋了九戶，因為要求出入方便
        ，實際上也有設置）」、「（問：既然兩邊皆可出入，為何需要迴車道？答
        ：那是業者要求的，那是私設，不是法定的。因為一邊六米，一邊三米六，
        所以那邊比較窄）」、「（問：有無明顯標示那是迴車道？答：我們圖上有
        標示那是迴車道，那是給他們出入方便，現在的樣子跟當初的樣子已經不一
        樣了。在設計圖上有規劃那是迴車道，實際上我們做成馬路，等於馬路延伸
        過去）」等語，可見上開巷道是否僅供被告乙○○單獨使用乙節，確有相當
        爭議存在。且台中縣政府之函文時而稱：依法免設法定迴車道，現場已無該
        巷道．．等語，時而又稱劃設有迴車道，應保持暢通，不得阻塞等語，前後
        並無一致之見解，惟告訴人等既已駕車進入迴轉，自有駕車離去之權利，被
        告竟持鐵條站立車前，使告訴人等無法利用車輛離去，被告自有妨害告訴人
        行使權利之故意甚明，其所辯顯係畏罪卸責之詞，不足採信，本案事證明確
        ，被告犯行至堪認定。
二、核被告所為，係犯刑法第三百零四條第一項之以脅迫妨害人行使權利罪，起訴書
    犯罪事實欄固未載明被告行為併妨害被害人陳麗惠使用車輛離去之權利，然被告
    此部分犯行與本案起訴部分（即被告妨害甲○○使用車輛離去部分）具有想像競
    合犯之裁判上一罪關係，自為起訴效力所及，本院自應併予審判，原審以被告犯
    罪事證明確，予以論罪科刑，固非無見，惟查（一）被告僅持足充當兇器之鐵條
    站立車前阻止告訴人等利用車輛離去而施脅迫，並未具體施暴，原審認被告係以
    強暴妨害人行使權利，尚非妥適；（二）被告以一行為妨害告訴人甲○○及被害
    人陳麗惠行使利用車輛離去之權利，係以一行為觸犯二罪名，為想像競合犯，原
    審僅認被告犯一罪名，亦有未合，被告上訴意旨否認犯罪雖無可採，但原審判決
    既有可議之處，即屬無可維持，應由本院予以撤銷改判，審酌被告犯罪之動機、
    方法、手段、所致損害暨被告犯罪後否認犯行，任意推諉等一切情狀，量處如主
    文第二項所示之刑，並依修正後刑法第四十一條第一項前段規定諭知易科罰金之
    折算標準示懲。
三、公訴意旨另以：被告於前揭時、地，持鐵條站立告訴人駕駛之自用小客車前，阻
    止告訴人駕車離去，而剝奪告訴人行動自由，因認被告併犯刑法第三百零二條第
    一項之妨害自由罪，然查刑法第三百零二條之妨害自由罪，係妨害他人自由之概
    括規定，如以使人行無義務之事，或妨害人行使權利為目的，需其施強暴、脅迫
    已達於剝奪人行動自由之程度，始成立本罪，惟如前述，被告雖持鐵條站在告訴
    人駕駛之自小客車前，藉此施脅迫於告訴人，使告訴人等無法利用車輛離去，然
    經原審法院於九十一年十月九日至現場勘驗，勘驗結果為：「通路進來共有九戶
    ，一００之七號（告訴人上開之住處）與一００之八號（被告上開之住處）相比
    鄰，自一００之七號量至坡崁分別為六公尺四十公分及五公尺五十公分，自一０
    ０之八號量至坡崁長度為八公尺三公分，自一００之七號與一００之八號交接處
    量至置物處為八公尺三十公分，自一００之八號之北測量至置物處為四公尺六十
    八公分。」，有勘驗筆錄、附圖及照片附卷可稽，依此以觀，前揭寬八公尺三公
    分，長十一公尺三十公分之空地，縱被告阻擋於告訴人車輛前，告訴人等仍大可
    下車後離開現場，其等行動自由並無遭妨害之虞（惟無法利用自用小客車離去）
    ，況當告訴人之父持照相機欲蒐證，被告見狀即離去並將鐵條丟棄，顯見被告主
    觀僅欲使告訴人無法利用車輛離去，並無將告訴人等拘禁於該地而妨害自由之故
    意，既乏主觀犯意，自不應論以刑法第三百零二條妨害自由罪，此部分被告犯罪
    不能證明，惟依公訴意旨認被告此部分犯行與前開已成罪部分具有想像競合犯之
    裁判上一罪關係，本審判不可分原則，爰不另為無罪之諭知，附此敘明。
據上論結，應依刑事訴訟法第三百六十九條第一項前段、第三百六十四條、第二百九
十九條第一項前段，刑法第二條第一項前段、第三百零四條第一項、第五十五條，修
正後刑法第四十一條第一項前段，罰金罰鍰提高標準條例第一條前段、第二條，判決
如主文。
本案經檢察官丙○○到庭執行職務。
中      華      民      國      九十二  年      二      月      二十六  日
                                臺灣高等法院臺中分院刑事第五庭
                                      審判長法  官  袁  從  楨
                                            法  官  胡  森  田
                                            法  官  姚  勳  昌
右正本證明與原本無異。
檢察官得上訴。
被告不得上訴。
如不服本判決應於收受送達後十日內向本院提出上訴書狀，其未敘述上訴之理由者並
得於提起上訴後十日內向本院補提理由書（均須按他造當事人之人數附繕本）。
                                            書記官  陳  如  慧
中      華      民      國      九十二  年      二      月      二十七  日
附錄論罪法條：
刑法第三百零四條
以強暴、脅迫使人行無義務之事或妨害人行使權利者，處三年以下有期徒刑、拘役或
三百元以下罰金。
                                                                        Ａ


司法院資訊處製作；財團法人民間司法改革基金會備份。
